【裁判字號】    97,訴,275
【裁判日期】    970925
【裁判案由】    清償債務
【裁判全文】
臺灣雲林地方法院民事判決               97年度訴字第275號
原      告  雲林縣虎尾鎮農會
法定代理人  甲○○
訴訟代理人  洪士凱律師
被      告  己○○王蔡雁之代.
            丁○○王蔡雁之代.
                      號5樓
            戊○○王蔡雁之繼.
                      號5樓
            丙○○王蔡雁之繼.
訴訟代理人  劉興文律師
被      告  乙○○王蔡雁之繼.
法定代理人  庚○○
上列當事人間請求清償債務事件，經本院於中華民國97年09月11
日言詞辯論終結，判決如下：
    主    文
確認被告己○○、丁○○為王蔡雁之代位繼承人及被告戊○○、
丙○○、乙○○為王蔡雁之繼承人王景德之繼承人。
被告己○○、丁○○、戊○○、丙○○、乙○○應連帶給付原告
新臺幣貳佰伍拾萬元，及自民國八十四年四月六日起至清償日止
，按年息百分之十點二二五計算之利息，暨自民國八十四年五月
七日起至清償日止，逾期六個月以內者，按上開利率百分之十，
逾期超過六個月者，就超過部分按上開利率百分之二十計算之違
約金。
被告戊○○、丙○○、乙○○應連帶給付原告新臺幣貳佰伍拾萬
元，及自民國八十四年四月六日起至清償日止，按年息百分之十
點二二五計算之利息，暨自民國八十四年五月七日起至清償日止
，逾期六個月以內者，按上開利率百分之十，逾期超過六個月者
，就超過部分按上開利率百分之二十計算之違約金。
本判決第二、三項，任一項之任一被告為給付後，在其給付範圍
內，其他之被告即免給付之責。
訴訟費用新臺幣貳萬伍仟柒佰伍拾元由被告己○○、丁○○、戊○○、丙○○、乙○○連帶負擔。
    事實及理由
壹、程序方面：
  一、被告戊○○、乙○○經合法通知，均未於言詞辯論期日到
      場，核無民事訴訟法第386 條各款所列情形，爰依原告聲
      請，由其一造辯論而為判決。
  二、訴狀送達後，原告不得將原訴變更或追加他訴，但「不甚
      礙被告之防禦及訴訟之終結者」不在此限，民事訴訟法第
      255 條第1 項第7 款，定有明文。本件原告起訴時所為之
      聲明雖為「確認被告己○○、丁○○、戊○○、丙○○、
      乙○○為王蔡雁之繼承人」，嗣其於民國（下同）97年09
      月11日言詞辯論期日，當庭聲請變更聲明為「確認被告己○○、丁○○為王蔡雁之代位繼承人及被告戊○○、丙○○、乙○○為王蔡雁之繼承人王景德之繼承人」，核此訴
      之變更尚無礙於被告之防禦及訴訟之終結，於法並無不合
      ，應予准許，先予敘明。
貳、實體方面：
  一、原告訴之聲明：如主文所示。
  二、原告起訴主張：
    (一)被告己○○、丁○○、戊○○、丙○○、乙○○之祖母王
      蔡雁生前邀同其子王景德（即被告戊○○、丙○○、乙○○之被繼承人）為連帶保證人向原告借款新臺幣（下同）
      250 萬元，約定借款期間自83年10月05日起至85年10月05
      日止，利息則按原告基本放款利率8.475%加年息1.75% 按
      月計付，嗣後隨基本放款利率變動而調整，並約定如未按
      期付息時，即喪失期限利益，除仍按上開利率計息外，應
      自逾期日起，逾期6 個月以內加收上開利率10% ，逾期超
      過6 個月部分，按上開利率20% 計付之違約金。詎王蔡雁
      自84年04月06日起即未依約付息，迄今尚積欠250 萬元之
      本金及依上開利率計算之利息、違約金，屢經催討，未獲
      置理。為此，原告乃於86年06月間對王蔡雁、王景德聲請
      核發支付命令，於取得支付命令暨其確定證明書後對王蔡
      雁名下之不動產聲請強制執行，嗣因執行無結果而核發債
      權憑證在案。
    (二)又原告於93年間持上開債權憑證聲請執行時，得知王蔡雁
      、王景德業已死亡，但因王蔡雁死亡時未為戶籍登記，致
      何人為王蔡雁之繼承人並不明確，故原告有依民事訴訟法
      第247 條提起本件確認王蔡雁繼承人之必要，並依繼承及
      消費借貸之法律關係，請求被告連帶給付如主文第3 、4
      項所示之金額及利息、違約金。
  三、被告己○○、丁○○、丙○○辯稱：其等雖為王蔡雁之法
      定繼承人，但因出生時，父母已離婚，並不知悉王蔡雁為
      其等之祖母，迄至原告提起本件訴訟時，始知悉上情等語
      。
  四、被告戊○○、乙○○則均未於言詞辯論期日到場，亦未提
      出書狀作任何聲明及陳述。
  五、法院之判斷：
    (一)按確認法律關係之訴，非原告有即受確認判決之法律上利
      益者，不得提起之，民事訴訟法第247 第1 項前段定有明
      文。而所謂「即受確認判決之法律上利益」，係指因法律
      關係之存否不明確，致原告在私法上之地位有受侵害之危
      險，而此項危險得以對於被告之確認判決除去之者而言。
      故確認法律關係存否之訴，苟具備前開要件，即得謂有即
      受確認判決之法律上之利益，此有最高法院42年度臺上字
      第1031號判例意旨可參。經查，原告主張王蔡雁死亡時未
      為死亡登記，致戶政機關迄今尚無法辦理王蔡雁之死亡登
      記，致被告己○○、丁○○、戊○○、丙○○、乙○○是
      否為王蔡雁之代位繼承人或繼承人之繼承人乙事並不明確
      ，而此涉及原告應向何人請求清償，足使原告在私法上之
      地位有受侵害之虞，而此項危險得以對於被告之確認判決
      除去之，堪認原告應有即受確認判決之法律上利益。從而
      ，原告提起本件確認訴訟，於法尚無不合，合先敘明。
    (二)經查，王蔡雁於89年至90年間死亡時，其長子王碧雄即被
      告己○○之被繼承人已於88年01月07日死亡，次子王峻宏
      即被告丁○○之被繼承人已於70年05月07日死亡，三子王
      景星已於82年03月13日死亡，五子王天和已於81年12月03
      日死亡，六子王陸海已於86年01月07日死亡，而由四子王
      景德繼承及被告己○○、丁○○代位繼承，嗣王景德於91
      年07月29日死亡，而由被告戊○○、丙○○、乙○○繼承
      之事實，有原告提出之繼承系統表及戶籍謄本等為證，並
      經證人林云淇證述明確。至於被告己○○、丁○○、丙○○辯稱於原告提起本件訴訟時，方知悉為王蔡雁之法定繼
      承人等情，惟其等既未拋棄繼承，自不影響其等為王蔡雁
      之法定繼承人之事實，故其等上開辯解，即委無足採。是
      原告主張被告己○○、丁○○為王蔡雁之代位繼承人及被
      告戊○○、丙○○、乙○○為王蔡雁之繼承人王景德之繼
      承人等事實，應堪信為真實。
    (三)又原告主張王蔡雁尚欠本金250 萬元之事實，業據其提出
      與所述相符之土地登記第一類謄本及擔保放款借據、本院
      86年度促字第3719號支付命令暨其確定證明書、本院百民
      執己決字第86-4812 號債權憑證等影本各1 份為證，復為
      被告己○○、丁○○、丙○○所不爭執，而被告戊○○、
      乙○○既經合法通知，均未於言詞辯論期日到庭爭執，亦
      未提出任何書狀為反對之陳述，依民事訴訟法第280 條第
      3 項、第1 項規定，應視同自認，是原告上開主張自堪信
      為真實。
    (四)次按數債務人基於不同之債務發生原因，就同一內容之給
      付，對於同一債權人各負全部給付義務，因一債務人給付
      ，他債務人即同免其責任者，為不真正連帶債務。本件被
      告己○○、丁○○係因其等為王蔡雁之代位繼承人，而被
      告戊○○、丙○○、乙○○則因繼承王景德之關係，除承
      擔王景德之債務外尚須承擔王蔡雁之債務，雖其等債務發
      生原因不同，然給付內容則屬同一，為不真正連帶債務。
      是被告己○○、丁○○、戊○○、丙○○、乙○○如主文
      第2 、3 項所示對原告所負給付義務，雖各負全部給付義
      務，但因被告中一人為給付，他被告即應於給付範圍同免
      其責任。
    (五)從而，原告請求確認被告己○○、丁○○為王蔡雁之代位
      繼承人及被告戊○○、丙○○、乙○○為王蔡雁之繼承人
      王景德之繼承人，為有理由，應予准許。又原告依據繼承
      及消費借貸之法律關係請求被告連帶給付如主文第2 、3
      項所示之本金、利息及違約金，且上開被告任一人為給付
      時，他被告於其給付之範圍內，同免給付之責，為有理由
      ，應予准許。
  六、本件事證已臻明確，其餘兩造主張、陳述暨所提之證據，
      經審酌均與本院前揭判斷不生影響，爰不一一詳予論述，
      附此敘明。
  七、本件訴訟費用額確定為25,750元。
  八、訴訟費用負擔之依據：民事訴訟法第85條第2 項。
中    華    民    國    97    年    9     月    25    日
                  民事第一庭    法  官  許佩如
以上正本係照原本作成。
如對本判決上訴，須於判決送達後20日內向本院提出上訴狀。
中    華    民    國    97    年    9     月    25    日
                                書記官  徐基典


司法院資訊處製作；財團法人民間司法改革基金會備份。
